【裁判字號】    92,台上,2671
【裁判日期】    921211
【裁判案由】    損害賠償
【裁判全文】
最高法院民事判決                              九十二年度台上字第二六七一號
    上  訴  人  子○○○
                庚 ○ ○
                丁 ○ ○
                辛 ○ ○
                己 ○ ○
                壬 ○ ○
                戊 ○ ○
                甲 ○ ○
                乙 ○ ○
                丙 ○ ○
                右十人均為莊.
    共      同
    訴訟代理人  陳建昌律師
    被 上訴 人  癸○○○
                          送達代收人  黃欣欣律師
右當事人間請求損害賠償事件，上訴人對於中華民國九十二年八月十九日台灣高等法
院第二審更審判決（九十一年度重上更(一)字第一六二號），提起上訴，本院判決如左
：
    主  文
原判決關於駁回上訴人在第一審之訴及其上訴暨各該訴訟費用部分廢棄，發回台灣高
等法院。
    理  由
本件上訴人主張：伊等之被繼承人莊垂狄於民國八十五年十二月間，就其所有坐落桃
園縣平鎮市○○段一七地號（原北勢段九五之二地號）土地（下稱系爭土地）與訴外
人莊育哲洽商出賣事宜，已達成以每坪新台幣（下同）三萬元，合計一千一百四十九
萬元成交之合意。詎於訂立書面契約前，被上訴人竟持偽造之面額九千萬元本票乙紙
，向台灣桃園地方法院（下稱桃園地院）聲請裁定准予強制執行，並由該院於八十六
年三月六日查封系爭土地，致系爭土地價格自每坪三萬元暴跌至二萬元，莊垂狄因此
損失三百八十三萬元之利益。又因被上訴人之聲請查封行為，致莊垂狄之財產、信用
及名譽受到損害，精神痛苦不堪，受有非財產上之損害六百十七萬元。莊垂狄已於九
十一年六月七日死亡，即應由伊等繼承等情，爰依民法第一百八十四條、第一百九十
五條之規定及繼承之法律關係，求為命被上訴人賠償伊等所失利益三百八十三萬元及
非財產上損害六百十七萬元，計一千萬元，暨自起訴狀繕本送達翌日（八十七年十月
一日）起加計法定遲延利息之判決（第一審命被上訴人給付莊垂狄一百萬元本息，駁
回莊垂狄其餘部分之請求。兩造各就其敗訴部分聲明不服。原法院除維持第一審命被
上訴人給付上訴人三十萬元本息部分之判決，駁回被上訴人此部分之上訴已告確定外
，另廢棄第一審命被上訴人給付上訴人超過該三十萬元本息即七十萬元本息部分之判
決，改判駁回上訴人此部分之訴，並駁回上訴人之上訴）。
被上訴人則以：莊垂狄及上訴人始終未能證明伊主觀上有何故意或過失責任致其權利
受有如何之損害，請求伊賠償，已屬無理；且系爭土地為農地，莊育哲未具自耕農身
分，得否承買尚有爭議，亦難認莊垂狄受有損失等語，資為抗辯。
原審廢棄第一審命被上訴人給付上訴人七十萬元本息部分之判決，改判駁回上訴人此
部分之訴，並駁回上訴人之上訴，係以：被上訴人曾持偽造之本票聲請桃園地院查封
系爭土地，有該院八十六年度全字第四○五號裁定、八十六年三月六日囑託查封登記
函等件可證，而該本票之債權並不存在，已由該院以另件八十六年度重訴字第一○五
號判決確定，被上訴人再謂該偽造本票之債權存在，固無可取，惟莊垂狄及上訴人主
張：系爭土地面積一二六九平方公尺（約三八三坪），莊育哲原同意以每坪三萬元買
受，因被上訴人聲請法院查封，不能辦理所有權移轉登記，雙方不得不解除契約，如
今莊育哲僅願出價每坪二萬元，致莊垂狄受有預期利益三百八十三萬元之損害，應由
被上訴人賠償等情，雖與莊育哲之證言相符，然莊育哲與被上訴人之子莊訓錠間之電
話錄音帶及譯文顯示，其係告知莊訓錠於八十六年四、五月間向莊垂狄洽購系爭土地
，斯時該地業經查封，乃未購買等語，此與其證言不符；且莊垂狄與莊育哲僅止於洽
談，並未訂約，難認渠等間之買賣契約已成立。莊育哲之證言，自不足作為有利於上
訴人認定之依據。此外，經訴外人青創不動產鑑定股份有限公司鑑定結果，系爭土地
之八十九年價值與八十五年無異，上訴人亦無財產上損失可言。其就此部分之請求，
即屬無據。次按名譽、信用為人在社會上享有一般人對其品德、聲望或信譽等所加之
評價，是否受有損害，應以社會上對其評價有無貶損為斷。被上訴人持偽造之本票聲
請法院查封系爭土地，依社會通常信念，將使村民認為莊垂狄積欠他人債務，其在村
里所建立之聲望、信譽，必因而減損、低落，堪認被上訴人之所為，係以背於善良風
俗之方法加損害於莊垂狄，對之自應負侵權行為之損害賠償責任。上訴人依民法第一
百九十五條第一項規定請求非財產上之損害賠償，洵屬有理。斟酌兩造之身分、地位
、經濟能力、莊垂狄已死亡及系爭土地面積大小等一切情狀，認三十萬元已足填補莊
垂狄所受名譽、信用之損害，被上訴人逾此部分本息之請求，不應准許等詞，為其判
斷之基礎。
按審判長應注意令當事人就訴訟關係之事實及法律為適當完全之辯論。又第三人以自
己觀察事實之結果，報告於法院，藉供證據之用者，即屬民事訴訟法上所謂證人。法
院採用證言，應命證人到場以言詞陳述所知事實，或並須於訊問前命其具結，始能就
所為證言斟酌其能否採用。若證人於審判外之陳述與其具結之證言內容有所出入，自
應予以究明釐清，以資作為判斷何項內容可取之依憑，尚不得逕捨具結之證言而就審
判外之陳述。本件上訴人主張其受有「所失利益」三百八十三萬元損害部分，係以證
人莊育哲之證言為其請求之依據，莊育哲並到場具結證明其確曾於八十五年底與莊垂
狄達成以每坪三萬元之價格買受系爭土地之協議，為原審合法認定之事實。雖被上訴
人抗辯該證人曾向其子莊訓錠表示係於八十六年四、五月間與莊垂狄洽談購買系爭土
地事宜，而與其先前具結之證言內容不符，姑不論被上訴人提出之對話錄音內容能否
為其有利之解釋尚待審認究明；即以原審未再就該證人前後不符之證言內容予以釐清
，賦與當事人適當完全之辯論機會而言，其逕認該證人已具結之證言為不可取，所為
不利於上訴人之判斷，亦有不合。次按當事人締結不動產買賣契約之債權，並非要式
行為，祇須對於契約必要之點意思表示一致，契約即為成立，不以訂立書面為必要。
原審謂於莊垂狄與莊育哲簽訂書面契約前，渠等間之買賣尚不成立，而未究明雙方就
系爭土地買賣之必要之點有無意思合致，自屬可議。末按不法侵害他人之身體、健康
、名譽、自由、信用、隱私、貞操，或不法侵害其他人格法益而情節重大者，被害人
雖非財產上之損害，亦得請求賠償相當之金額，民法第一百九十五條第一項定有明文
。依同條第二項但書規定，被害人於起訴後死亡，此項以金錢賠償之請求權，固得繼
承，惟法院於斟酌身分、地位等情形定其數額時，仍應以被害人與行為人之相關事項
決之。原審就上訴人承受莊垂狄之非財產上損害五百八十七萬元（原請求六百十七萬
元扣除已確定之三十萬元）之請求部分，竟就「兩造」即上訴人與被上訴人之身分、
地位、經濟能力等項為考量，已有未當。況莊垂狄是否受有「所失利益」之損害，既
猶待事實審調查審認，業如前述，則其就非財產上損害賠償請求之判斷基礎即生動搖
，該賠償金額究應如何認定始為相當？尤非無重為斟酌之餘地。上訴論旨，指摘原判
決於其不利部分為不當，求予廢棄，非無理由。
據上論結，本件上訴為有理由。依民事訴訟法第四百七十七條第一項、第四百七十八
條第二項，判決如主文。
中      華      民      國    九十二    年     十二     月     十一     日
                              最高法院民事第七庭
                                  審判長法官 蘇  茂  秋
                                        法官 蘇  達  志
                                        法官 沈  方  維
                                        法官 劉  福  來
                                        法官 黃  義  豐
      右正本證明與原本無異
                                               書  記  官
中      華      民      國    九十二    年     十二     月    二十三    日
                                                                       ：


司法院資訊處製作；財團法人民間司法改革基金會備份。
